臺灣彰化地方法院刑事判決　　　　　　　95年度易字第1510號
公　訴　人　臺灣彰化地方法院檢察署檢察官
被　　　告　甲○○
　　　　　　　　　 （現另案在臺灣臺中女子監獄執行中）
上列被告因詐欺案件，經檢察官提起公訴（95年度偵字第7631號
），被告於準備程序中就被訴事實為有罪之陳述，經告以簡式審
判之要旨，並聽取當事人之意見後，本院合議庭裁定由受命法官
獨任進行簡式審判程序，判決如下：
    主  文
甲○○幫助意圖為自己不法之所有，以詐術使人將本人之物交付
，未遂，處有期徒刑貳月，如易科罰金，以佰元即新臺幣玖佰
元折算壹日。
    事  實
一、甲○○可預見金融帳戶係個人理財之重要工具，關係個人財
    產、信用之表徵，一般人利用他人名義之金融帳戶，常與詐
    欺取財之犯罪密切相關，且取得他人存摺之目的，在於收取
    贓款及掩飾犯行不易遭人追查，又對於提供帳戶之行為本身
    ，雖無引發他人萌生犯罪之確信，但仍不顧他人所可能遭受
    之危險，竟基於縱若有人持以犯詐欺取財罪亦不違反其本意
    之幫助犯意，於民國95年5月6日至8日間之某日下午，將其
    在中華郵政股份有公司溪州郵局所開設帳戶（局號：000000
    0；帳號：0000000號，下稱溪州郵局帳戶）之存摺、印章、
    提款卡及密碼，以新臺幣（下同）4千元之價格，販售予姓
    名、年籍不詳之成年人。該成年人與其所屬之詐騙集團成員
    取得上開帳戶後，即基於意圖為自己不法所有之犯意，於同
    年5月10日上午10時30分許，由該集團中不詳姓名、自稱檢
    察官之成年人撥打電話予乙○○，佯稱乙○○涉嫌詐騙案件
    ，要求其配合辦案，且須開通語音轉帳功能並設定轉帳至前
    揭甲○○郵局帳戶。惟乙○○察覺有異，乃於同日先匯款1
    元至上開甲○○之郵局帳戶內以凍結該帳戶並報警處理，嗣
    為警循線查悉上情而未遂。
二、案經乙○○訴由彰化縣警察局北斗分局報告臺灣彰化地方法
    院檢察署檢察官偵查起訴。
       理  由
一、本案被告甲○○所犯係死刑、無期徒刑、最輕本刑為3年以
    上有期徒刑以外之罪，其於準備程序就前揭被訴事實為有罪
    之陳述，經受命法官告知簡式審判程序之旨，並聽取被告與
    公訴人之意見後，本院認無不得或不宜改依簡式審判程序進
    行之處，爰依刑事訴訟法第273條之1第1項、第284條之1，
    裁定本案由受命法官獨任進行簡式審判程序。
二、訊據被告對於上開事實坦承不諱，並經證人即告訴人乙○○
    於警詢中證述綦詳，復有中華郵政股份有限公司95年10月4
    日儲字第0950723842號函檢附被告在上開郵局所立存簿儲金
    帳戶立帳申請書（含變更申請書）、客戶歷史交易清單及告
    訴人匯款之郵政國內匯款執據各1份附卷可按，足徵被告之
    任意性自白與事實相符。按刑法上之故意，分直接故意（確
    定故意）與間接故意（不確定故意），「行為人對於構成犯
    罪之事實，明知並有意使其發生者」為直接故意；又「行為
    人對於構成犯罪之事實，預見其發生而其發生並不違背其本
    意者」為間接故意，刑法第13條第1、2項分別定有明文，參
    以郵政儲金或銀行帳戶可供款項之存匯、提領，一般人均可
    輕易申請開設，並無任何資格條件之限制，苟非為犯罪等不
    法目的或為掩飾自己真實身分，並藉以逃避查緝，依常情並
    無捨棄自己申設帳戶而迂迴以花費金錢或其他方法向無相當
    信賴關係之陌生人取得帳戶使用之理，且近年來以退稅或中
    獎等不實電話內容而詐欺取財之犯罪類型層出不窮，該等犯
    罪，多數均係利用他人帳戶作為詐欺所得財物之出入帳戶，
    業經媒體廣為披載，是依一般人通常之知識、智能及經驗，
    均已深知：向陌生人購買、承租或其他方法取得帳戶之人，
    多係欲藉該帳戶取得不法犯罪所得，且隱匿帳戶內資金之實
    際取得人之身分，以逃避司法單位之追查，被告係成年人，
    對此自難諉稱不知，故被告對於交付上開郵局帳戶之存摺、
    印章、提款卡及密碼予詐欺集團之成員，導致該帳戶將可能
    被用來作為詐欺取財等非法用途之工具乙節，應有所預見，
    且不違背其本意，而仍提供其所有上開帳戶予姓名年籍不詳
    之詐欺集團成員，堪認被告容任該詐騙集團成員將其所有上
    開帳戶作為詐欺取財之匯款指定帳戶使用，是被告顯有幫助
    詐欺取財之不確定故意甚明。綜上所陳，本案事證已臻明確
    ，被告犯行洵堪認定，應予依法論科。
三、查被告行為後，刑法於94年2月2日修正公布，於95年7月1日
    施行。按行為後法律有變更者，適用行為時之法律，但行為
    後之法律有利於行為人者，適用最有利於行為人之法律，現
    行刑法第2條第1項訂有明文。此條規定乃與刑法第1條罪刑
    法定主義契合，而貫徹法律禁止溯及既往原則，係規範行為
    後法律變更所生新舊法律比較適用之準據法，是刑法第2條
    本身雖經修正，但刑法第2條既屬適用法律之準據法，本身
    尚無比較新舊法之問題，應一律適用裁判時之現行刑法第2
    條規定以決定適用之刑罰法律，合先敘明。又以本次刑法修
    正之比較新舊法，應就罪刑有關之共犯、未遂犯、想像競合
    犯、牽連犯、連續犯、結合犯，以及累犯加重、自首減輕暨
    其他法定加減原因（如身分加減）與加減例等一切情形，綜
    其全部罪刑之結果而為比較，最高法院95年5月23日95年度
    第8次刑庭會議決議可資參照。經查：
（一）刑法第339條第1項詐欺取財罪，法定刑得科或併科銀元1
      千元以下罰金，依修正後刑法施行法增訂第1條之1：「中
      華民國94年1月7日刑法修正施行後，刑法分則編所定罰金
      之貨幣單位為新臺幣。94年1月7日刑法修正時，刑法分則
      編未修正之條文定有罰金者，自94年1月7日刑法修正施行
      後，就其所定數額提高為30倍。但72年6月26日至94年1月
      7日新增或修正之條文，就其所定數額提高為3倍」及修正
      後刑法第33條第5款：「主刑之種類如下：五、罰金：新
      臺幣1千元以上，以百元計算之」等規定，是依修正後之
      法律，刑法第339條第1項詐欺取財罪所得科處之罰金刑最
      高為新臺幣3萬元、最低為新臺幣1千元；然依被告行為時
      之刑罰法律，即罰金罰鍰提高標準條例第1條前段規定之
      提高倍數10倍及刑法第33條第5款規定之罰金最低額1元計
      算，該罪之罰金刑最高為銀元1萬元，最低額為銀元1元，
      若換算為新臺幣，最高額雖與新法同為新臺幣3萬元，然
      最低額僅為新臺幣3元。因此，比較上述修正前、後之刑
      罰法律，自以被告行為時關於科處罰金刑之法律較有利於
      被告。
（二）刑法關於未遂犯之處罰，修正前第25條規定：「已著手於
      犯罪行為之實行而不遂者，為未遂犯，未遂犯之處罰，以
      有特別規定者，為限」，修正前第26條前段規定「未遂犯
      之處罰，得按既遂犯之刑減輕之」，95年7月1日刑法修正
      施行後，上開關於未遂犯之處罰，乃統一移置於修正後刑
      法第25條規定「已著手於犯罪行為之實行而不遂者，為未
      遂犯。未遂犯之處罰，以有特別規定者為限，並得按既遂
      犯之刑減輕之。」，上開新舊法，僅屬法條順序之移置，
      ，而非屬法律之變更，而無比較適用之問題，應逕適用裁
      判時法。
（三）刑法第30條共犯之規定，修正前之規定為：「幫助他人犯
      罪者，為從犯。雖他人不知幫助之情者，亦同。從犯之處
      罰，得按正犯之刑減輕之」，修正施行後之規定則為：「
      幫助他人實行犯罪行為者，為幫助犯。雖他人不知幫助之
      情者，亦同。幫助犯之處罰，得按正犯之刑減輕之」，揆
      諸本條之修正理由係為釐清幫助犯從屬性之疑義，並明示
      幫助犯之成立，亦以被幫助者著手犯罪之實行，且具備違
      法性為必要，是應僅屬法理之明文化，而非屬法律之變更
      ，而無比較適用之問題，應逕適用裁判時法。
（四）又被告行為時之易科罰金折算標準，修正前罰金罰鍰提高
      標準條例第2條前段（現已刪除）規定，就其原定數額提
      高為100倍折算1日，則本件被告行為時之易科罰金折算標
      準，應以銀元300元折算1日，經折算為新臺幣後，應以新
      臺幣900元折算為1日。惟修正公布施行之刑法第41條第一
      項前段則規定：「犯最重本刑為5年以下有期徒刑以下之
      刑之罪，而受6個月以下有期徒刑或拘役之宣告者，得以
      新臺幣1千元、2千元或3千元折算1日，易科罰金。」比較
      修正前後之易科罰金折算標準，以95年7月1日修正公布施
      行前之規定，較有利於被告，則應依刑法第2條第1項前段
      ，適用修正前刑法第41條第1項前段、修正前罰金罰鍰提
      高標準條例第2條規定，定其易科罰金之折算標準。
（五）綜合上述各條文修正前、後之比較，揆諸前揭最高法院決
      議及修正後刑法第2條第1項規定之「從舊、從輕」原則，
      自應適用被告行為時之法律，即修正前刑法第33條第5款
      、第41條第1項前段之相關規定及罰金罰鍰提高標準條例
      第1條前段、第2條規定，予以論處。
四、按未遂犯指已著手於犯罪行為之實行而不遂，或不能生犯罪
    之結果者而言，所謂著手指實行犯意，尚未達犯罪既遂之程
    度，最高法院20年上字第823號判例可參。查真實姓名、年
    籍不詳自稱係檢察官之成年人，意圖為自己不法之所有，以
    上開方式詐騙告訴人，嗣因告訴人查覺有異而僅匯款1元至
    該帳戶以凍結帳戶，顯見告訴人並非因詐欺集團之詐騙電話
    陷於錯誤而匯款交付財物，是核該詐欺集團成員所為，係犯
    刑法第339條第3項、第1項之詐欺取財未遂罪。再按刑法上
    之幫助犯，係指以幫助之意思，對於正犯資以助力，而未參
    與實施犯罪之行為者而言。查被告雖有將上開郵局帳戶之存
    摺、印章、提款卡、密碼提供予施以詐騙者使用，如前所述
    ，惟既未見其有何參與詐騙告訴人行為之積極證據，固無從
    認屬上開詐欺取財行為之共同正犯。然而，被告將其所有之
    上開帳戶提供予他人作為詐欺取財之匯款指定之帳戶，乃係
    基於幫助他人詐欺取財之犯意，而被告提供上揭帳戶予他人
    之行為，復屬詐欺取財構成要件以外之行為，則被告自屬以
    幫助之意思，參與詐欺取財構成要件以外之行為，是核被告
    甲○○所為，係犯刑法第30條第1項前段、刑法第339條第3
    項、第1項之詐欺取財未遂罪之幫助犯。被告幫助該詐欺集
    團犯詐欺取財罪，為幫助犯，依刑法第30條第2項之規定減
    輕其刑。又被告幫助詐欺集團犯詐欺取財罪而未遂，為未遂
    犯，依刑法第25條第2項規定，按既遂犯之刑遞減輕之。爰
    審酌被害人實際尚未受有財產損害，被告犯罪手段尚屬平和
    ，雖未實際參與詐欺取財犯行，惟其提供帳戶供他人逃避犯
    罪之查緝，卻適足以使犯罪集團肆無忌憚從事詐欺取財犯行
    ，助長犯罪歪風及增加追緝犯罪之困難，暨被告犯後坦承犯
    行，態度尚屬良好等一切情狀，量處如主文所示之刑，並依
    修正前刑法第41條第1項前段諭知易科罰金之折算標準，以
    示懲儆。
據上論斷，應依刑事訴訟法第273條之1第1項、第299條第1項前
段，刑法第2條第1項前段、第30條第1項前段、第2項、第339條
第3項、第1項、第25條第2項，修正前刑法第41條第1項前段，罰
金罰鍰提高標準條例第1條前段、修正前罰金罰鍰提高標準條例
第2條，現行法規所定貨幣單位折算新臺幣條例第2條，判決如主
文。
本案經檢察官郭玄義到庭執行職務。
中　　華　　民　　國　　96 　　年　　1　　月　　16　　日
                      刑事第二庭    法  官  尚安雅
以上正本證明與原本無異
如不服本判決，應於裁定送達後十日內向本院提出上訴狀（須附
繕本）。
中　　華　　民　　國　　96　　年　　1 　　月　　16　　日
                                     書記官  黃家宏
附錄本案論罪科刑法條全文:
中華民國刑法第339條。
（普通詐欺罪）
意圖為自己或第三人不法之所有，以詐術使人將本人或第三人之
物交付者，處五年以下有期徒刑、拘役或併科壹仟元以下罰金。
以前項方法得財產上不法之利益或使第三人得之者，亦同。
前二項之未遂犯罰之。
